【裁判字號】    94,上更(一),577
【裁判日期】    950223
【裁判案由】    貪污治罪條例
【裁判全文】
臺灣高等法院刑事判決             94年度上更(一)字第577號
上  訴  人
即  被  告  丁○○
選任辯護人  薛松雨律師
                王玫珺律師
上  訴  人
即  被  告  甲○○
選任辯護人  陳慶瑞律師
上列上訴人因貪污治罪條例等案件，不服臺灣板橋地方法院91年
度訴字第116 號，中華民國91年9月9日第一審判決（起訴案號：
臺灣板橋地方法院檢察署90年度偵字第2730號），提起上訴，經
判決後，由最高法院發回更審，本院判決如下：
    主  文
原判決關於丁○○及甲○○被訴對於職務上行為期約賄賂、職務
上行為要求賄賂部份均撤銷。
丁○○意圖為自己不法之所有，以詐術使人將本人之物交付，處
有期徒刑月，如易科罰金，以參佰元折算壹日。被訴對於職務
上行為期約賄賂部份無罪。
甲○○無罪。
    事  實
一、丁○○為行政院環境保護署（下稱環保署）興建工程處第 3
    組組長，負責政府所興建焚化爐之招標、驗收及操作營運；
    甲○○與李宜樺（業經本院判決無罪確定）原分別為環保署
    資源回收管理基金管理委員會（下稱基管會）第 3組組員，
    分別負責國內廢鉛蓄電池回收處理業務之整體規劃，及協辦
    潤滑油業者免繳費、退費審核業務，均為依據法令從事公務
    之人員。而戊○○係台北縣三峽鎮廢輪胎回收商，因業務需
    要，於88年4、5月間，透過友人介紹向丁○○詢問有關申請
    廢輪胎回收商登記之相關事宜。丁○○竟意圖為自己不法之
    所有，明知戊○○已具回收商資格，僅填寫簡單表格即可申
    請登記，仍向戊○○佯稱須以金錢賄賂基管會第3 組組長及
    副執行秘書，以取得廢輪胎回收商登記許可，並索求新台幣
    （下同）5 萬元，使戊○○陷於錯誤，遂於88年5月3日，在
    丁○○辦公處所（台北市○○路○ 段41號）隔壁樓下之「好
    年年咖啡廳」，交付丁○○5 萬元。丁○○得款後，自行保
    留其中2萬元；再將2萬元交給李宜樺，作為幫戊○○代為填
    寫申請表格之費用，並囑李宜樺將另外1 萬元交付甲○○，
    作為歸還借款之用。
二、案經法務部調查局北部地區機動工作組移送臺灣板橋地方法
    院檢察署檢察官偵查起訴。
    理  由
壹、程序部份
一、按第 2審法院應就原審判決經上訴之部分調查之，刑事訴訟
    法第 366條定有明文。則未經上訴部分，除與上訴部分為實
    質上一罪，或合於刑法第55條或第56條所定情形，具有審判
    不可分之關係外，不得就未經上訴之部分而為審判（最高法
    院23年上字第1779號判例）。
二、查本件檢察官係起訴被告吳俊宇分別於：（一）與被告丁○○共同意圖為自己不法之所有，隱匿戊○○已具回收商資格
    ，僅填寫簡單表格即可申請登記之事實，由被告丁○○向戊○○佯稱要以金錢賄賂基管會第3 組組長及副執行秘書，以
    幫忙戊○○取得廢輪胎回收商登記許可之相關事宜，而索求
    5 萬元，使戊○○陷於錯誤，誤以為必須交付該筆費用始能
    領得回收商許可，遂於88年5月3日，在丁○○辦公處所（台
    北市○○路○段41號）隔壁樓下之「好年年咖啡廳」，交付5
    萬元予丁○○。因認被告吳俊宇共同涉有貪污治罪條例第 5
    條第1項第2款之利用職務上機會詐取財物罪。（二）香賓公
    司88年間計畫投資興建「廢潤滑油回收廠」，88年5 月間，
    被告丁○○、甲○○陪同己○○至加拿大查看當地廢潤滑油
    回收廠處理情形是否符合國內要求、洽談籌資設廠相關事宜
    、提供建廠資料、環保署有關進口及製造潤滑油總量、回收
    商等資料；88年間己○○以公司設立後給予百分之7到9乾股
    為答謝之意，涉有貪污治罪條例第5條第1項第3 款「對於職
    務上行為期約賄賂罪」。（三）丙○○及其友人阿輝有意申
    辦廢潤滑油回收事業，被告甲○○要求15萬元賄款，涉有貪
    污治罪條例第5條第1項第3 款「對於職務上行為要求賄賂」
    。（四）88年5月間，因林宗明於同年4月間經環保署稽查大
    隊嚴隆武發現行使業務登載不實文書犯行，向甲○○尋求協
    助，竟基於意圖為私人不法之利益，對此非其主管或監督之
    事務，向林宗明索賄4萬元，涉有貪污治罪條例第6條第1 項
    第5 款對於非主管或監督之事項圖利罪嫌。原審認被告甲○○就（二）己○○興建「廢潤滑油回收廠」，己○○以公司
    設立後給予百分之7到9乾股為答謝之意，觸犯「對於職務上
    行為期約賄賂罪」；及（三）丙○○及其友人阿輝有意申辦
    廢潤滑油回收事業，索賄15萬元，觸犯「對於職務上行為要
    求賄賂罪」。另就第（一）部分戊○○申請「廢輪胎回收商
    登記」，向戊○○詐取5萬元；第（四）部分向林宗明索賄4
    萬元部分，則認均不構成犯罪，並均於理由中說明「無罪」
    之理由。惟公訴人係起訴被告甲○○所犯前開各罪間，犯意
    各別，應分論併罰，依卷內事證，亦查無各罪間具有方法結
    果、想像競合或連續犯之裁判上一罪關係，原審於理由欄亦
    未敘明各犯罪行為間有裁判上一罪關係。則原審認被告甲○○不構成上開（一）（四）部份之罪，自應於主文分別諭知
    。原審僅於理由欄內記載不另為無罪之諭知，顯有違誤。然
    公訴人起訴被告甲○○上開各罪，既應分論併罰，原審於理
    由欄亦認定被告甲○○上開（一）（四）部份不構成犯罪，
    應認業經原審判決。而公訴人就原判決，僅對李宜樺無罪部
    分提起上訴，被告甲○○上開第（一）、（四）無罪部分，
    既未經公訴人上訴，自已確定，本院自無從審理。況縱認被
    告甲○○上開第（一）、（四）部分，因原審未於主文諭知
    ，應屬未經原審判決，本院亦不得就該未經原審判決部份為
    調查審理，合先敘明。
貳、實體有罪部份
一、訊據被告即上訴人丁○○固坦承有於上開時地，向戊○○收
    受5 萬元之事實，然矢口否認有詐欺取財之犯行，辯稱：是
    戊○○自願拿出5 萬元答謝代為填寫申請表格之人，並無向
    戊○○行騙，戊○○亦未陷於錯誤等語。
二、惟查：被告丁○○於調查局坦承：戊○○因有意從事廢輪胎
    回收業，於88年間來找我，我得知後，便向甲○○詢問相關
    規定，甲○○拿給我 1份表格，要我拿給戊○○填寫，但因
    戊○○識字不多，因此我便將該表格交還給甲○○，甲○○
    再請李宜樺填寫，我在幫戊○○代為申請回收商執照時，為
    了要答謝甲○○及李宜樺 2人協助辦理相關手續，於是向戊○○表示要5 萬元來答謝幫忙的人，但是因為不好用甲○○
    、李宜樺或我的名義來向戊○○表示要錢，所以才託辭因為
    要打點甲○○的組長、副執行秘書等人而向戊○○要錢，經
    向戊○○表示並經應允後，戊○○遂於執照核下來以後在我
    的辦公室隔壁樓下的咖啡廳將5 萬元交給我，由我自己保留
    其中的2萬元，將其他的3萬元交給李宜樺，3萬元中1萬元給
    甲○○，2萬元給李宜樺等情（見偵查卷第263頁）；及至原
    審經法官提示上開陳述，亦表示無意見（見原審卷第153 頁
    ）。而證人戊○○於調查局證稱：環保署對於申請廢輪胎回
    收商並沒有收取手續費和規費，但是在申請的過程中丁○○
    曾向我表示申請執照需打點相關人員，費用要五萬元，我也
    確實支付丁○○五萬元轉交相關人員，以便申請案順利通過
    ，丁○○有來電表示．．承辦的組長要五萬元，看我怎樣，
    我考慮了幾天後才打電話給他表示可以啦（見偵查卷第 286
    至288 頁）；及至偵查中證稱：是丁○○告訴我要五萬去打
    點承辦單位，我於88年年中將5 萬拿到丁○○辦公室樓下給
    他本人。他同時將執照交給我，執照是丁○○先到之後才通
    知李宜樺拿下來的（見偵查卷第317頁背面、第318頁）；被
    告丁○○於調查局自白核與證人戊○○證詞相符，復有環保
    署同意戊○○為認證補貼之回收商公文、申請表、戊○○記
    載已交付丁○○5 萬元之桌曆資料影本附卷可稽（見偵查卷
    第292頁至第297頁）。查被告丁○○於戊○○欲向環保署申
    請成為回收商時，明知戊○○無須向環保署承辦人員支付任
    何費用，並僅私下委由李宜樺代戊○○填寫申請回收商之表
    格，竟向戊○○偽稱須要5 萬元打點承辦單位之組長、副執
    行秘書，自有不法所有之意圖，並有施用詐術；且戊○○係
    因被告丁○○言稱「須以5 萬元打點承辦單位之組長、副執
    行秘書」，致誤以為必需給付賄款才能取得許可，因而交付
    5萬元，顯有陷於錯誤無疑。
三、雖證人戊○○於原審證稱：我在88年有申請廢輪胎的回收商
    ，當時李宜樺替我填寫回收商的申請表，並且要我提供身分
    證影本、印章及相片，我是將資料拿給丁○○，丁○○告訴
    我是李宜樺幫我辦的，李宜樺只有打2 次電話給我，他叫我
    拿資料給丁○○，電話中李宜樺沒有告訴我要打通關節的費
    用，他在電話中並沒有談到錢的問題，連登記費用也沒有談
    過，從頭至尾都是丁○○與我接洽，我有跟他談到要報答幫
    我辦理手續的人，丁○○告訴我需要五萬元，丁○○告訴我
    具備回收商資格，後來我在環保署的地下餐廳將五萬元交給
    丁○○，我並不知道他將錢如何處理。丁○○沒有告訴我李
    宜樺負責此業務，也沒有告訴我李宜樺是環保署的員工，後
    來李宜樺打電話給我時，他告訴我是丁○○委託他幫忙的，
    他也沒有告訴我他在環保署上班，丁○○曾告訴我不要告訴
    李宜樺錢的事情等語（見原審卷第132、133頁）及至本院前
    審結稱：我當時有說會好好謝謝他，5 萬元就是要答謝他們
    等語（見本院前審卷1第163頁），並未指證被告丁○○曾表
    示需要5 萬元打點環保署官員之事，然證人戊○○亦稱係被
    告丁○○主動告知需款5 萬元；且證人戊○○於調查局及偵
    查中明確指證被告丁○○言稱「申請執照需打點相關人員，
    費用要5 萬元」，被告丁○○於調查局亦坦承確有其事。足
    見證人戊○○於調查局及偵查中證言，應屬可信。被告丁○○於本院辯稱5 萬元是戊○○主動答謝代辦手續之人，不足
    採信。
四、按新修正刑事訴訟法係於92年2月6日經總統公布施行，而同
    日公布施行之新修正刑事訴訟法施行法增訂第七條之三復規
    定：「中華民國九十二年一月十四日修正通過之刑事訴訟法
    施行前，已繫屬於各級法院之案件，其以後之訴訟程序，應
    依修正刑事訴訟法終結之。但修正刑事訴訟法施行前已依法
    定程序進行之訴訟程序，其效力不受影響。」因此92年 1月
    14日修正通過之刑事訴訟法施行前，已繫屬於法院之案件，
    證人於警詢或檢察官偵查中之證言，其效力不受新修正刑事
    訴訟法之影響（最高法院93年度台非字第93號、93年度台上
    字第203號判決意旨參照）本件係於91年1月11日繫屬於臺灣
    板橋地方法院（見原審卷第1 頁）。則證人戊○○於調查局
    及偵查中證言，效力不受新修正刑事訴訟法之影響；且戊○○於原審及本院前審均以證人身分出庭作證，被告及選任辯
    護人均在場詰問，亦已保障被告對質詰問權，證人戊○○於
    調查局及偵查中證言，自有證據能力。
五、核被告丁○○所為，係犯刑法第339條第1項之詐欺取財罪。
    雖公訴人認被告丁○○係犯戡亂時期貪污治罪條例第5條第1
    項第2 款規定之利用職務上之機會詐取財物罪。「惟貪污治
    罪條例第5條第2款所謂利用職務上之機會詐取財物，因凡該
    條例第2 條所定之人員利用職務上之機會詐取財物者，皆屬
    之；然所稱利用職務上之機會，必也因法律或命令賦予行為
    人以一定之職務，而行為人竟利用此項職務之機會予以詐財
    者，始足當之，若其用以詐財之行為，與其法令上之職務無
    所關涉者，即無利用其職務機會以詐財之可言」、「戡亂時
    期貪污治罪條例第5條第2款之罪，以依據法令從事公務之人
    員，利用職務上之機會詐取財物為其構成要件。所謂『職務
    』，必以屬於該公務員權限範圍內之事項，始足當之，故雖
    具公務員身分，如非在其職權行使之地區範圍，其權限無法
    行使，究竟有無所謂『職務上』之機會可供利用，非無探求
    之餘地」、「貪污治罪條例第5條第1項第2 款公務員利用職
    務上之機會詐取財物既遂罪，必須被害人之交付財物，係出
    於公務員施用詐術而陷於錯誤所致，始足當之；倘公務員利
    用職務上之機會施用詐術欲獲取財物，但被害人明知其詐，
    仍基於其他原因交付財物者，即不能遽以該罪相繩」（最高
    法院72年度台上字第4052號、78年度台上字第4536號及88年
    度台上字第532號判決意旨參照）；且貪污治罪條例第5條第
    1項第3款之對於職務上之行為期約賄賂罪，須行為人職務上
    之行為與期約賄賂之間有對價關係存在，始能成立（最高法
    院72年度台上字第4446號、78年度台上字第2912號判決及84
    年度台上字第1 號判例意旨參照）。查依「行政院環境保護
    署垃圾資源回收廠興建工程處設置要點」及「垃圾資源回收
    焚化廠興建工程處」分層負責明細表等規定（見本院前審卷
    1 第143至145頁）可知，行政院環境保護署興建工程處之設
    置旨在辦理政府所屬垃圾資源回收廠工程之規劃、興建事宜
    ，與受理民間申請設立資源回收廠或資源處理廠之業務並無
    關連：而被告所負責焚化爐之招標、驗收及操作營運等職務
    ，依「一般廢棄物貯存清除處理方法及設施標準」第2 條第
    11項第1 款規定，對一般廢棄物之處理方式係採「焚化法」
    ，亦即利用高溫燃燒，將一般廢棄物轉變為安定之氣體或物
    質之處理方法，與廢輪胎或廢潤滑油之回收、再利用等處理
    方式迥然相異，且廢輪胎回收商之設立登記，非環保署興建
    工程處之職務範圍，業據環保署函示在卷。而依行政院環境
    保護署92年4 月10日環署人字第0920022581號函載「本案當
    時廢輪胎回收商之設立登記，係由該會90年7 月組織變更前
    之『綜合企劃組』為單1承辦窗口，並由當時之『業務3組』
    為會辦審核同意單位」（見本院前審卷1第204至206 頁），
    足證廢輪胎回收商之設立登記事宜係環保署資源回收管理基
    金管理委員會（以下簡稱基管會）之職掌，亦非環保署興建
    工程處之職務範圍。顯見戊○○申請廢輪胎回收商登記，實
    與被告丁○○之法定職務無關。依上開判決意旨，被告丁○○自無從利用職務上機會向戊○○詐取財物。被告丁○○所
    為，自應僅構成刑法第339條第1項之詐欺取財罪，起訴法條
    尚有未洽，應予變更。
六、原審對被告丁○○此部份論罪科刑，固非無見。惟被告丁○○此部份所為，係犯刑法第339條第1項之詐欺取財罪，原審
    論以貪污治罪條例第 5條第1項第2款之利用職務上之機會詐
    取財物罪，尚有未洽。被告丁○○上訴，否認有此部份犯行
    ，固無理由。惟原判決此部分既有可議，自應由本院撤銷改
    判。爰審酌被告丁○○犯罪之動機、目的、手段、詐得之財
    物、所生危害及犯罪後態度等一切情狀，量處如主文第2 項
    所示之刑，以示懲儆。又被告丁○○犯罪後，刑法第41條關
    於易科罰金之規定，業經立法院於90年1月4日修正通過，並
    經總統於同年月10日明令公布，同年月12日生效施行。比較
    新舊法結果，以新法有利於被告，自應適用新法，諭知易科
    罰金之折算標準。
參、無罪部份
公訴意旨另以：
一、己○○係香賓企業有限公司（設台中市○○○街33之3號，下
    稱香賓公司）負責人，計劃於國內投資興建廢油回收廠，並
    透過其友人即被告丁○○介紹認識被告甲○○，欲藉被告甲○○職務之便取得建廠所須之資訊及政策走向，被告丁○○
    與甲○○即共同意圖為私人不法之利益，利用職務上之便，
    於88年7、8月間，與己○○約定，由被告丁○○、甲○○提
    供有關國內廢潤滑油使用總量、處理總量、是否有其他廠商
    有意加入及相關之法規等資訊，以幫助香檳公司之成立或及
    時阻止其成立，並由己○○以香賓公司成立後共百分之7 之
    股分贈送予被告丁○○、甲○○作為代價。惟嗣後香賓公司
    因欠缺後續資金而停止建廠，因而未能給予被告丁○○、甲○○前開股份或其他不法利益。因認被告丁○○、甲○○涉
    有貪污治罪條例第5條第1項第3 款對於職務上之行為期約賄
    賂罪嫌。
二、被告甲○○之友人丙○○及其友人有意從事廢潤滑油回收事
    業，乃於89年7 月間，以電話詢問被告甲○○相關之程序，
    被告甲○○竟向丙○○表示友人須支付15萬元才能申請，嗣
    丙○○及其友人因資料不全而未能完成申請手續，被告甲○○因此未取得前述款項。因認被告甲○○涉犯貪污治罪條例
    第5條第1項第3款對於職務上之行為要求賄賂罪嫌。
三、經查：
（一）己○○部份
  １、按依「資源回收管理基金信託基金部分收支保管及運用辦
      法」及「資源回收管理基金管理委員會」公務項目表等規
      定（詳本院前審卷（1）第 148至152頁）可知，資源回收
      管理基金管理委員會之任務在於基金收支保管及運用之審
      議、基金運用執行情形之考核、基金年度預算、決算之審
      議及其他與基金有關事項，並無核發公司執照或工廠登記
      證之權責。被告丁○○對於己○○擬於國內設立新公司以
      投資興建廢潤滑油回收處理廠之計畫顯無管轄權限。再被
      告甲○○之工作職掌中固有「協辦潤滑油業者免繳費、退
      費審核」之項目。惟此項目中所謂之「潤滑油業者」，係
      指潤滑油製造業、輸入業者而言，與廢潤滑油之回收商（
      資源回收機構）及廢潤滑油處理廠（資源化工廠）之概念
      有間，尚不得認被告吳竣宇對己○○擬於國內設立新公司
      以投資興建廢潤滑油回收處理廠之計劃有管轄權限（依據
      「廢物品及容器回收清除處理辦法」第3 條規定：「本辦
      法專用名詞定義如下：1 、物品或容器業者（以下簡稱業
      者）；指經中央主管機關指定公告之物品製造業、物品輸
      入業、容器製造業、容器輸入業、容器商品製造業、容器
      商品輸入業者。．．．15、資源回收機構：指經營中央主
      管機關公告應回收廢物品或容器相關回收業務，並向主管
      機關登記核備之機構。．．．18、資源化工廠：指領有工
      廠登記證並以廢物品或容器作為產製原料或燃料，且經中
      央主管機關認可之工廠」）。再證人即基管會業務3 組組
      長乙○○於本院前審結稱：吳俊宇係負責「鉛蓄電池業從
      上游到下游」事宜、「廢潤滑油不是甲○○業務範圍」、
      「他是協辦上游繳退費的審核，回收廢潤滑油部分沒有協
      辦，此部分是下游部分」等語。況依卷附行政院環境保護
      署92年4 月10日環署人字第0920022581號函示「有關廢潤
      滑油處理廠許可營業之營利事業登記證及工廠登記證係分
      別由經濟部工業局及地方主管機關核發．．．．本案發生
      當時有關一般民眾欲申請登記廢潤滑油處理廠稽核認證補
      貼資格之本署審核作業，係由該會90年7 月組織變更前之
      『綜合企劃組』為單1承辦窗口，並由當時『業務3組』為
      會辦同意單位」，益見基管會業務3 組僅係廢潤滑油處理
      廠稽核認證補貼資格審核之會辦同意單位，並無對己○○
      計劃於國內設立新公司以投資興建廢潤滑油回收處理廠之
      主管權限。
  ２、被告甲○○雖為李志怡的職務代理人，惟李志怡職務與輔
      導個別之廢潤滑油回收、處理商申請設立或業務推動無涉
      ，被告吳竣宇縱為李志怡職務代理人，亦對設立新公司以
      投資興建廢潤滑油回收處理廠之計畫不具管轄權限。而李
      志怡的職掌中，固有「廢潤滑油回收處理業務推動與規畫
      」及「廢潤滑油專案計劃」等項目。惟依「資源回收管理
      基金管理委員會」公務項目表（見本院前審卷（1）第150
      至152 頁）所示，資源回收管理基金管理委員會對基金之
      運用，除支付回收清除處理補貼費外，多偏重政策宣導、
      計畫擬定、研究專案之執行。至於資源回收機構之資格審
      查或管理輔導，僅屬附隨於支付回收清除處理補貼費之業
      務（按資源回收機構得向該會請領補貼費，而須接受該會
      之資格審查及管理輔導）。則李志怡工作職掌中「廢潤滑
      油回收處理業務推動與規畫」及廢潤滑油專案計畫」兩項
      目，應係指政策性、計畫性業務及研究發展計畫而言，並
      非輔導個別之廢潤滑油回收、處理商申請設立或業務推動
      。被告甲○○縱為李志怡職務代理人，於職務代理期間內
      ，仍對己○○於國內設立新公司以投資興建廢潤滑油回收
      處理廠之計畫欠缺管轄權限，自不得論以職務上行為期約
      賄賂罪。
  ３、按「公務員對於職務上之行為收受賄賂或其他不正利益罪
      ，須該公務員職務上之行為，與其收受賄賂或其他不正利
      益之間，具有某種特定行為之對價關係，始稱相當。」、
      「賄賂之不法報酬必須與公務員之職務行為或違背職務行
      為具有一定之對價關係，即須有以賄賂或不正利益以買通
      公務員，使對於職務上行為或違背職務之行為踐履賄求對
      象之特定行為，苟非關於此賄求對象之特定行為之報酬，
      即不得稱為賄賂。」（最高法院81年台上字第4684號、86
      年台上字第2604號判決意旨參照）。公訴人以被告甲○○
      有代理該組有關廢潤滑油回收處理推動規劃、專案計畫等
      業務，認被告2 人共犯對於職務上之行為期約賄賂罪嫌。
      惟依上開最高法院判決意旨，賄賂罪之成立應以行為人於
      職務上有特定行為為必要，不能僅以職務代理關係，而不
      論行為人於職務代理期間內有無具體行為，均認有賄賂罪
      之適用。本件公訴人既未能舉證證明88年間，被告甲○○
      因李志怡公差、公假、請假或休假而於代理職務之期間內
      ，有就「廢潤滑油回收處理業務推動與規劃」及「廢潤滑
      油專案計劃」兩項目做出特定職務之行為。且遍查卷內事
      證，亦無被告甲○○有於代理期間為特定職務之行為，自
      不得僅以被告甲○○有業務上之代理身份，即認被告吳俊
      宇有以特定職務上之行為為對價收取不正利益之行為。則
      縱被告丁○○於偵查、原審坦承：初是己○○自己想設廠
      ，因他原本就是從事油品進口生意，己○○籌備設廠時，
      我有提供環保署內部相關資訊給他，己○○有向我及甲○○提起，由我與甲○○及其他乾股（之人）占新成立公司
      股份百分之7至9，我們並沒有表示反對，我覺得他願意給
      我乾股是在照顧我，且我比較了解資料要如何去蒐集。我
      在88年5 月間有與己○○一同至加拿大參觀潤滑油回收作
      業情形，在89年6 月間有提供友人董國柱身分資料予己○○辦理公司登記資料，甲○○有向我提起台灣現有的回收
      商有打算集資成立廢油回收商等情（見偵查卷第311 頁反
      面至第312頁反面、本院91年7月15日審判筆錄）。及被告
      甲○○於調查局坦承：與被告丁○○有陪同己○○夫婦赴
      加拿大參觀當地之廢潤滑油處理廠及洽談籌資設廠的相關
      事宜。並曾提供己○○建廠資料，環保署有關全台每年進
      口、製造潤滑油總量等公開的資料及回收商資料。且89年
      6 月間，己○○確實有要求丁○○與我提供乾股的人頭名
      單，丁○○也有向我轉達，最後由丁○○提供董國柱給己○○。另證人己○○亦先後於調查局、偵查中證稱：我的
      確有跟當時的金主談到設廠成功後，要直接給丁○○及甲○○現金酬勞，而不要用乾股的方式給他們；他們的確有
      催促我儘快完成建廠以期使他們能獲得一些好處，我想這
      是丁○○、甲○○2 人他們自己的期望（見偵查卷89年11
      月23日調查筆錄）；並有證人董國柱之證詞及通聯紀錄在
      卷為據，足認被告2 人有以提供建廠資料，向己○○期約
      一定之利益。亦因被告2 人就己○○建廠並無職務上之權
      限，而無從以特定職務行為為對價，向己○○期約不正之
      利益。被告2 人所為，應係提供己○○專業上之資料，協
      助己○○設廠，尚非屬2人職務上之行為，自不得認被告2
      人有對於職務上之行為期約賄賂犯行可言。
  ４、雖貪污治罪條例所規定之「職務」，係指職權事務而言，
      公務員於任職期間，皆有一定之職掌事務，本此職掌事務
      即有處理之職權，至於此項職權事務之取得，究係直接出
      於法令規定或上級主管授權，究係永久性或臨時暫辦、兼
      辦，均無不同，更不以最後有決定之職權為限，祇須涉及
      其職務事項為已足。本件被告甲○○任職之基管會第 3組
      係廢潤滑油處理廠稽核認證補貼資格審核之會辦同意單位
      。惟證人即基管會業務三組組長乙○○於本院先後結稱：
      「甲○○係負責「鉛蓄電池業從上游到下游」事宜．．．
      廢潤滑油不是甲○○的業務範圍．．．」、「我們組內有
      廢鉛蓄電池、廢輪胎、廢潤滑油三項業務，甲○○是負責
      廢鉛蓄電池部份，廢潤滑油是李志怡小姐負責」等語。則
      縱認基管會業務三組係己○○計畫於國內設立新公司以投
      資興建廢潤滑油回收處理廠之會辦同意單位，而有審核權
      限。然「廢潤滑油」既非被告甲○○所負責，自非被告甲○○之職務。再被告甲○○代理李志怡之職掌中，固有「
      廢潤滑油回收處理業務推動與規畫」及「廢潤滑油專案計
      畫」等項目。然被告吳俊峻既僅係代理，自應於實際代理
      期間，始臨時取得該項職務。本件並無證據證明88年間因
      李志怡公差、公假、請假或休假，而由被告甲○○代理職
      務期間內，己○○有向基管會申請設立廢潤滑油處理廠，
      被告甲○○並利用代理期間，以「廢潤滑油回收處理業務
      推動與規畫」及「廢潤滑油專案計畫」項目之特定職務行
      為，作為向己○○期約不正利益之對價關係，已如前述。
      公訴人僅以被告甲○○有代理李志怡職務之事，逕認被告
      甲○○有對於職務上行為期約賄賂犯行，要屬無據。
（二）丙○○部份
  １、被告甲○○在基管會所職掌的業務，並未包括廢潤滑油之
      回收，已如前述。公訴人認被告甲○○所為係屬對於職務
      上之行為要求賄賂犯行，已屬無據。
  ２、雖被告甲○○於調查局經提示電話通聯紀錄後坦承：電話
      中建議丙○○從事廢潤滑油回收行業，由於我在基管會任
      職，可利用對廢潤滑油回收商業務之了解，幫助他們申辦
      廢棄物回收商登記資格。並且有向丙○○表示：「你們兩
      個很好笑，那他有沒有問說多少錢？」、「你們兩個合起
      來，你就跟他講，拿他15啦，那你就不要付了啦，你知道
      我的意思啦」，我告訴丙○○他與他的朋友「阿輝」2 人
      計申請兩家廢潤滑油回收商登記，故我逕自要求給付15萬
      元顧問費，但由「阿輝」支付，該費用是要給付李宜樺的
      酬佣。後因其無法補足資料，故未能辦成，也未曾收取任
      何費用等語。證人丙○○於原審亦證稱：「譯文大概沒錯
      ，89年7 月左右，我有問過甲○○關於廢潤滑油廠商要如
      何申請設立登記的事，除了我之外，還有另外兩位朋友，
      1位徐、另1位姓張，姓名忘記了，因為很久沒有聯絡，也
      有意思要申請，所以他們請我一起問這件事，當甲○○跟
      我提到『15』費用的事時，我和我朋友都還沒有決定要辦
      ，所以並沒有再繼續去問關於『15』的事，後來因為認為
      市場不適合，所以沒有做」等語（見原審卷第136 頁）同
      案被告李宜樺於調查局亦供稱：「甲○○曾於數月前，拿
      給我2 家要申請廢潤滑油回收商登記的廠商相關資料，要
      我幫忙看一下資料是否備齊，當時我就有把缺少的東西告
      訴甲○○，要甲○○轉告給丙○○他們來補件，後來因為
      他們一直沒有補齊，所以大概在數天後便將資料還給甲○○。甲○○並無向我表示承接上述申請案可獲得任何利益
      」等語（見偵查卷第300 頁）。依被告甲○○於調查局自
      白、證人丙○○所稱及同案被告李宜樺所供，被告甲○○
      確於電話中向丙○○表示「幫助申辦廢潤滑油回收商登記
      須要費用15萬元」。公訴人於起訴書亦指稱：「丙○○及
      其友人有意從事廢潤滑油回收事業，而甲○○於丙○○以
      電話詢問相關程序中，甲○○竟向丙○○表示其友人須支
      付15萬元才能申請．．．」。按被告甲○○於調查局係稱
      「向丙○○要15萬元的顧問費」；而丙○○既不知如何申
      請取得回收商資格，並向被告甲○○詢間，被告甲○○乃
      委由同案被告李宜樺代為審核申請文件，顯見被告甲○○
      應係以代丙○○辦理申請登記回收商之事，向丙○○索款
      15萬元，所索取費用雖有偏高，但既以代為申請作為對價
      ，亦難認係出於不法所有之意圖，更無向丙○○施用詐術
      ，自不構成詐欺取財罪。
（三）原審對被告2人此部份論罪科刑，顯有違誤。被告2人上訴
      ，指摘原判決此部份不當，為有理由，自應由本院撤銷改
      判，並諭知被告2 人無罪。
據上論斷，應依刑事訴訟法第369條第1項前段、第364條、第299
條第1項前段，第301條第1項，刑法第11條前段、第339條第1 項
、第2條第1項但書、第41條第1 項前段、罰金罰鍰提高標準條例
第1條前段、第2條，判決如主文。
本案經檢察官沈明彥到庭執行職務。
中    華    民    國    95    年    2     月    23    日
                  刑事第八庭審判長法  官  鄭文肅
                                  法  官  楊炳禎
                                  法  官  陳國文
以上正本證明與原本無異。
檢察官如不服本判決，應於收受送達後10日內向本院提出上訴書
狀，其未敘述上訴之理由者並得於提起上訴後10日內向本院補提
理由書（均須按他造當事人之人數附繕本）。
被告不得上訴。
                                  書記官  蔡棟樑
中    華    民    國    95    年    2     月    23    日
附錄：本案論罪科刑法條全文
刑法第339條第1項：
意圖為自己或第 3 人不法之所有，以詐術使人將本人或第 3 人
之物交付者，處五年以下有期徒刑、拘役或科或併科1000元以下
罰金。
以前項方法得財產上不法之利益或使第 3 人得之者，亦同。
前二項之未遂犯罰之。


司法院資訊處製作；財團法人民間司法改革基金會備份。
